ACORDAO-COMPLETO-2344131

ACÓRDÃO DE RELAÇÃO

ACÓRDÃO DE RELAÇÃO 1631/2019 ATA 4/2019 - PRIMEIRA CÂMARA

Acórdão 1631/2019-TCU-Primeira Câmara
Considerando que, em sua primeira instrução de mérito, a unidade instrutiva opinou pela regularidade com ressalvas das contas dos gestores, em virtude das falhas identificadas, a exemplo da falta de transparência na seleção dos beneficiários da reforma agrária, do descontrole no cadastro das terras desapropriadas e na operacionalização do crédito instalação, bem como contundentes manifestações quanto à existência de um quadro de grave deficiência no controle e no acompanhamento de transferências voluntárias.
Considerando que, após a realização das audiências determinadas em despacho, motivadas pelas ressalvas indicadas, a unidade instrutiva elaborou segunda instrução de mérito e reviu seu juízo, opinando pela regularidade das contas, com quitação plena.
Considerando que, em derradeira instrução de mérito, motivada pela necessidade de complementação do exame das razões de justificativa apresentadas pelos responsáveis, a unidade instrutiva alterou, mais uma vez, seu juízo acerca do julgamento das contas, sugerindo, desta feita, julgar regulares com ressalvas as contas do superintendente regional e de seu substituto.
Considerando que, apesar de a proposta de encaminhamento da unidade instrutiva não dispor sobre a aceitação ou a rejeição das razões de justificativa dos responsáveis ouvidos nos autos, opina-se, no corpo de sua instrução, pelo acatamento dos argumentos apresentados.
Considerando que, de acordo com o disposto no art. 10, I e II, da Instrução Normativa TCU 63/2010, conjugado com o disposto na Decisão Normativa TCU 140/2014, somente devem constar do rol de responsáveis o dirigente máximo e o membro de diretoria ou ocupante de cargo de direção no nível de hierarquia imediatamente inferior e sucessivo ao do dirigente máximo da unidade jurisdicionada.
Considerando que, caso o TC Processo 024.602/2015-9, que trata de fiscalização na relação de beneficiários do programa de reforma agrária, quando de sua apreciação, venha a revelar irregularidades graves que possam macular as contas dos gestores arrolados, o MP/TCU poderá interpor recurso de revisão nas presentes contas, nos termos do art. 288, III, do RI/TCU.
Considerando que a SR (16) MS não demonstrou o devido registro da totalidade de seus imóveis desapropriados para fins de reforma agrária em contas contábeis específicas do ativo, conforme determinado pelo item 9.2.6 do Acórdão 557/2004-TCU-Plenário.
Considerando as constatações evidenciadas pelo relatório de auditoria da Controladoria-Geral da União no Mato Grosso do Sul.
Considerando que parte substancial da ação do Tribunal se concretiza com a expedição de determinações, recomendações e ciência de descumprimento de lei, normas ou jurisprudência.
Considerando que o Tribunal poderá dar ciência à unidade jurisdicionada da ocorrência de falhas formais ou descumprimento de leis, normas ou jurisprudência que não tenham ensejado aplicação de multa, determinação ou recomendação, de modo a serem adotadas medidas de prevenção à ocorrência de outras semelhantes.
Os ministros do Tribunal de Contas da União, reunidos em sessão da 1ª Câmara, com fundamento nos arts. 1º, I; 16, II; 18 e 23, II, da Lei 8.443/1992, nos arts. 1º, I, 208 e 214, II, do RI/TCU, na forma do art. 143, I, “a”, do RI/TCU, e de acordo com os pareceres convergentes emitidos nos autos, ACORDAM, por unanimidade, em acatar as razões de justificativa apresentadas pelos responsáveis e julgar suas contas regulares com ressalva, em razão das impropriedades verificadas, dando-lhes quitação:
 (i) morosidade das atividades de demarcação e georreferenciamento de terras;
 (ii) falha no cumprimento da Portaria Incra 352/2013, relativa aos procedimentos de concessão, aplicação e prestação de contas dos recursos do crédito instalação;
 (iii) deficiência na fiscalização e na análise da prestação de contas de transferências voluntárias;
 (iv) ausência de registro dos imóveis desapropriados para fins de reforma agrária em contas contábeis específicas, em descumprimento ao item 9.2.6 do Acórdão 557/2004-TCU-Plenário;
 (v) falta de publicidade e transparência na seleção dos beneficiários da reforma agrária;
 (vi) falta de controle no cadastro das terras desapropriadas.
1. Processo TC-Processo 019.341/2014-8 (PRESTAÇÃO DE CONTAS - Exercício: 2013) 
	1.1. Responsáveis: Celso Cestari Pinheiro (XXX.656.431-XX) ; Celso Menezes de Souza (XXX.708.941-XX) .
	1.2. Entidade: Superintendência Regional do Incra no Estado do Mato Grosso do Sul/MS.
	1.3. Relator: Ministro-Substituto Weder de Oliveira.
	1.4. Representante do Ministério Público: Procurador Marinus Eduardo De Vries Marsico.
	1.5. Unidade Técnica: Secretaria do TCU no Estado do Mato Grosso do Sul (Sec-MS) .
	1.6. Representação legal: Joaquim Basso (13115/OAB-MS) , representando Elizete Fatima Alexandre e Celso Cestari Pinheiro. 
	1.7. Determinações/Recomendações/Orientações:
	1.7.1. dar ciência à Superintendência Regional do Incra no Estado do Mato Grosso do Sul/MS sobre as seguintes falhas, para que sejam adotadas medidas internas com vistas à prevenção de ocorrência de outras semelhantes:
	1.7.1.1. morosidade nas atividades de demarcação e georreferenciamento de terras;
	1.7.1.2. descumprimento da Portaria Incra 352/2013, relativa aos procedimentos de concessão, aplicação e prestação de contas dos recursos do crédito instalação;
	1.7.1.3. deficiência na fiscalização e na análise da prestação de contas de transferências voluntárias;
	1.7.1.4. ausência de registro dos imóveis desapropriados para fins de reforma agrária em contas contábeis específicas, em descumprimento ao item 9.2.6 do Acórdão 557/2004-TCU-Plenário;
	1.7.1.5. falta de publicidade e de transparência na seleção dos beneficiários da reforma agrária;
	1.7.1.6. descontrole no cadastro das terras desapropriadas;
	1.7.2. determinar à Secretaria-Geral de Controle Externo que submeta o presente processo ao controle de qualidade;
	1.7.3. dar ciência desta deliberação à Superintendência Regional do Incra no Estado do Mato Grosso do Sul/MS.

Primeira Câmara

Celso Cestari Pinheiro (XXX.656.431-XX); Celso Menezes de Souza (XXX.708.941-XX).

WEDER DE OLIVEIRA

Joaquim Basso (13115/OAB-MS), representando Elizete Fatima Alexandre e Celso Cestari Pinheiro.

PRESTAÇÃO DE CONTAS (PC)

Secretaria do TCU no Estado do Mato Grosso do Sul (Sec-MS).